【裁判字號】    99,訴,79
【裁判日期】    990413
【裁判案由】    確認委任關係不存在
【裁判全文】
臺灣士林地方法院民事判決                99年度訴字第79號
原      告  丙○○
訴訟代理人  林信和律師
複 代理 人  蔡宜蓁律師
            林宏政律師
被      告  博達科技股份有限公司
臨時管理人  乙○○
            甲○○
上列當事人間確認委任關係不存在事件，本院於民國99年3 月30
日言詞辯論終結，判決如下：
    主  文
原告之訴駁回。
訴訟費用由原告負擔。
    事實及理由
一、原告主張：伊從未當選為被告公司董事或監察人，與被告間
    並無董事或監察人之委任關係存在，卻因曾擔任訴外人中國
    電視事業股份有限公司（下稱中視公司）之代表人，而中視
    公司曾以法人身分先後當選為被告公司董事及監察人，於當
    選後，先於民國87年9 月14日至91年8 月19日期間，指派伊
    為代表行使被告公司董事職務，嗣於91年8 月20日至93年6
    月15日期間，指派伊為代表行使被告公司監察人職務，再加
    上行政登記不明確或有錯誤，致原告屢遭誤認為被告公司董
    事或監察人，並遭列名為民事訴訟之被告請求損害賠償，或
    由法務部行政執行署以伊為被告公司前任董事、監察人，命
    令伊到場說明，造成伊法律上地位不安定，伊得經由本院確
    認與被告間董事、監察人委任關係不存在，並使判決主文產
    生既判力後，持向其他法院或行政機關說明，以除不安定之
    法律上地位，為此提起本件訴訟，並聲明：(一)確認原告與被
    告間董事、監察人之委任關係不存在。(二)訴訟費用由被告負
    擔。
二、被告則以：原告受中視公司指派為法人代表行使被告公司董
    、監事職務期間，依民法第539 條規定，關於董監事職務之
    履行，有直接請求權，故兩造間應有實質之委任關係。而自
    然人受指派為法人代表擔任另一公司之董監事代表行使職務
    ，所負之法律責任歸屬，須視事件發生之原因，始得定其法
    律責任，因此兩造委任關係之存否，原告縱獲確認委任關係
    不存在之判決，亦不能除去其被追訴之危險，故原告並無即
    受確認判決之法律上利益。況且原告請求確認兩造在87年至
    93年間之委任關係不存在，屬已過去之法律關係，依據最高
    法院49年台上字第1813號判例，不得為確認之訴之標的，故
    請求駁回原告之訴，並命負擔訴訟費用。
三、本院之判斷：
  (一)按確認法律關係成立或不成立之訴，以確認現在之法律關係
    為限，如已過去或將來應發生之法律關係，則不得為此訴之
    標的（最高法院49年台上字第1813號判例參照）。而所謂過
    去之法律關係，指過去曾經成立或不成立之法律關係，因情
    事變更，該過去之法律關係現已不復存在之情形而言（最高
    法院81年度台上字第919 號、83年度台上字第2773號、84年
    度台上字第1368號、88年度台簡上字第24號判決均同此見解
    ）。本件原告提起確認之訴，係主張其與被告公司未曾存在
    董事、監察人之委任關係，卻因曾任中視公司之法人代表，
    於中視公司以法人身分當選為被告公司董事及監察人後，先
    於87年9 月14日至91年8 月19日期間，接受中視公司指派為
    代表行使被告公司董事職務，嗣於91年8 月20日至93年6 月
    15日期間，接受中視公司指派為代表行使被告公司監察人職
    務，遭誤認與被告公司間存在董事、監察人之委任關係，顯
    就過去即87年9 月14日至93年6 月15日期間之法律關係請求
    確認，其請求確認之法律關係自93年6 月16日起，已因情事
    變更，即原告不再受中視公司指派為代表行使被告公司董事
    或監察人職務而不復存在，依照前開判例說明，應不得為確
    認之訴之標的。
  (二)最高法院98年台上字第32號判決雖謂：確認法律關係成立或
    不成立之訴，固以確認現在之法律關係為限，但過去不成立
    之法律關係，延至目前仍繼續不存在時，仍不失為現在之法
    律關係。如對於該法律關係存在與否，有即受確認判決之法
    律上利益者，自非不得對之提起確認之訴。然依該判決意旨
    ，過去不成立之法律關係，須延至目前仍繼續不存在時，始
    不失為現在之法律關係。倘過去法律關係已因情事變更不復
    存在，即難謂延至目前仍繼續不存在。本件原告請求確認之
    法律關係，自93年6 月16日起，已因情事變更，即原告不再
    受中視公司指派為代表行使被告公司董事或監察人職務而不
    復存在，詳如前述。原告援引最高法院98年度台上字第32號
    判決，主張其所確認之前開法律關係，仍得為確認之訴之標
    的云云，自非可採。
  (三)又按民事訴訟法第247 條所謂即受確認判決之法律上利益，
    須因法律關係之存否不明確，致原告在私法上之地位有受侵
    害之危險，而此項危險得以對於被告之確認判決除去之者，
    始為存在，最高法院著有27年上字第316 號判例可資參照，
    經查：
    (1)本件原告主張其係於中視公司當選被告公司董事、監察人
      後，接受指派行使被告公司董事、監察人職務，其與被告
      公司間，未曾存在董事、監察人之委任關係等語。而被告
      就原告係於中視公司當選被告公司董事、監察人後，先於
      87年9 月14日至91年8 月19日期間，指派原告為代表行使
      被告董事職務，嗣於91年8 月20日至93年6 月15日期間，
      指派原告為代表行使被告監察人職務之事實並不爭執，僅
      爭執前開期間兩造仍應成立委任關係。則本件判斷法律關
      係存否之基礎事實尚屬明確，僅該期間兩造是否存在董事
      、監察人委任關係尚非明確，而因兩造間實未曾據此不明
      確之法律關係，相互間有過任何主張或請求，應難認原告
      因此法律關係存否不明確，造成私法上之地位有受侵害之
      虞，自難謂原告提起本件確認之訴有即受確認判決之法律
      上利益，更遑論有以確認判決除去其私法上法律地位不安
      定及危險之必要。
    (2)況被告就兩造自93年6 月16日起即無董事、監察人之委任
      關係存在一節，未為爭執。據此93年6 月16日後兩造之委
      任關係存否似無不明確之情形，更難謂原告因此而有私法
      上法律地位受侵害之危險。
    (3)原告雖另主張其先後接受指派為代表行使被告公司董事及
      監察人職務，因行政登記不明確或有錯誤，致原告屢遭誤
      認為被告公司董事或監察人，並遭列名為民事訴訟之被告
      被請求損害賠償，或由法務部行政執行署以伊為被告公司
      前任董事、監察人，而命令伊到場說明，造成伊法律上地
      位不安定，伊得經由本院確認與被告間董事、監察人委任
      關係不存在，並使判決主文產生既判力後，持向其他法院
      或行政機關說明，以除不安定之法律上地位云云。惟縱認
      原告因行政登記不明確或錯誤，而遭受訴外人誤會為被告
      董事、監察人，致私法上地位不安定，然查：
      1.原告遭第三人以其為被告公司董事、監察人而列為被告
        ，請求損害賠償，此私法上法律地位之不安定，實非被
        告否認兩造委任關係不存在所致，原告以被告為訴訟之
        當事人，提起本件確認之訴，被告倘因此而受敗訴之判
        決，進而負擔訴訟費用，當非事理之平。
      2.民事確定判決，依民事訴訟法第401 條之規定，既判力
        僅及於當事人及特定繼受人等，並無拘束非前開條文所
        定之第三人效力。據此，原告提起本件確認之訴，實無
        足以除去其所主張私法上法律地位之不安定。詳言之，
        原告遭第三人列為被告，主張原告為被告公司前任董事
        、監察人而請求損害賠償，原告本得於該訴訟中抗辯其
        並非被告公司董事或監察人，受理法院本會於職權為調
        查審認，辨其真偽。原告另提起本件確認之訴，縱獲勝
        訴判決確定，而持向該受理法院說明，亦因該確定判決
        既判力不及該訴訟之原告，而不足以除去其因遭誤認為
        被告公司董事、監察人，所致私法上法律地位不安定之
        危險。
      3.又法務部行政執行署因被告滯欠營業稅等，並認原告為
        被告公司之前任董事、監察人，曾依法命原告到場說明
        ，此雖經原告提出法務部行政執行署士林行政執行處命
        令影本1 件為證，堪信為真實。然此所關涉之法律關係
        ，乃具高權性質稅務行政法律關係，屬公法上法律關係
        ，與原告私法上法律地位不安定之情形迥異。原告據此
        主張其私法上法律關係不安定，要屬無據。
四、綜上所述，本件原告就過去之法律關係，提起確認之訴，且
    並無即受確認判決之法律上利益，其猶提起本訴，求為確認
    兩造間董事、監察人之委任關係不存在，於法未合，應以判
    決駁回之。
五、據上論結，本件原告之訴，為無理由，應依民事訴訟法第78
    條，判決如主文。
中    華    民    國    99    年    4     月    13    日
                  民事第二庭法  官  周群翔
以上正本係照原本作成。
如對本判決上訴須於判決送達後20日內向本院提出上訴狀。
中    華    民    國    99    年    4     月    13    日
                            書記官  阮弘毅

司法院資訊處製作；財團法人民間司法改革基金會備份。
